【裁判字號】    95,上訴,414
【裁判日期】    950413
【裁判案由】    詐欺等
【裁判全文】
臺灣高等法院刑事判決                 95年度上訴字第414號
上  訴  人  臺灣板橋地方法院檢察署檢察官
被      告  甲○○
上列上訴人因被告詐欺等案件，不服臺灣板橋地方法院94年度訴
字第1739號，中華民國94年10月31日第一審判決（聲請簡易判決
處刑案號：臺灣板橋地方法院檢察署93年度偵字第13123號、94
年度偵字第3924號；併辦案號：同署94年度偵字第6835號、臺灣
台北地方法院檢察署94年度偵字第10520號），提起上訴，及移
送本院併辦 (臺灣台北地方法院檢察署95年度偵字第3973號)，
本院判決如下：
    主  文
原判決撤銷。
甲○○連續幫助常業詐欺，處有期徒刑玖月。扣案之行動電話壹
支（NOKIA牌8250型，含SIM卡門號：0000000000號壹張）沒收。
    事  實
一、甲○○前於民國87年間因詐欺案件，經臺灣台北地方法院（
    下稱台北地院）於87年11月2日以87年度易字第2346號刑事
    判決處有期徒刑1年4月，緩刑4年確定，嗣緩刑期滿而緩刑
    之宣告未經撤銷，其刑之宣告已失其效力（不構成累犯）。
    詎其不知悔改，先於93年5、6月間某日，自中國時報分類廣
    告中，得知不詳姓名年籍資料之林姓女子，願以每個金融機
    構帳戶新臺幣（下同）2,000元之代價購買他人之金融機構
    存摺及提款卡，其雖得預見提供金融機構帳戶之存摺、提款
    卡、提款卡密碼予他人使用，足以幫助他人處理詐欺犯罪所
    得之情形下，竟不違其本意，仍基於幫助詐欺集團常業詐欺
    取財不確定故意之概括犯意，仍以其所有之行動電話（號碼
    ：0000000000）與林姓女子聯繫後，同意出售其於87年8月
    25 日在中國信託商業銀行股份有限公司（下稱中國信託）
    仁愛分行開立開立活儲帳號：000000000000號帳戶之存摺及
    提款卡，而依林姓女子指示至臺北市○○○路○段234號超峰
    快遞公司，將該帳戶之存摺、提款卡、帳戶密碼等一併交付
    予不知情之該快遞站人員，並取得2,000元；林姓女子於取
    得甲○○上開中國信託帳戶之存摺及提款卡後，隨即交予某
    詐欺集團，以供渠等使用；嗣於同年7月14日19時許，由意
    圖為自己不法之所有詐欺集團中姓名年籍不詳之成年人撥打
    電話予丁○○，佯稱丁○○之女葉柄言因擔任友人李淑芬之
    保證人，現已遭渠等綁架，要求丁○○付款，丁○○因擔心
    葉柄言安危，情急之下未詳予查證而陷於錯誤，誤以為葉柄
    言已遭綁架，而依詐欺集團之指示，於同日19時30分許，至
    高雄市○○路之中國信託，持提款卡以ATM自動櫃員機接續
    將60,000、35,000、4,000、1,000元，合計100,000元匯入
    甲○○之前開中國信託帳戶內，隨即遭該詐欺集團成員持該
    提款卡提領上開款項，特以維生，而為常業。
二、甲○○又承上幫助常業詐欺取財之犯意，於民國九十三年七
    月十三日，至址設臺北市○○○路○段九九號國泰世華商業
    銀行光復分行，開設帳號000000000000號帳戶
    後，隨即以二千元之價格，將該帳戶之存摺販售交付予一係
    名年籍不詳自稱「林先生」之詐騙集團所屬成員，供該詐騙
    集團存提詐騙款項之用。嗣於同年月十七日上午十時許，該
    詐騙集團成員以電話向鍾皎月自稱係國稅局佯稱可退稅，致
    鍾皎月陷於錯誤，誤匯二萬八千八百三十九元至甲○○之前
    揭帳戶內。嗣因鍾皎月查覺受騙而報警循線查獲。
三、復於同年7月某日，甲○○承上開犯意，依上開方式，將其
    於86年10月18日在臺中商業銀行（下稱臺中商銀）三重分行
    開立帳號：000000000000號帳戶之存摺、提款卡及密碼，販
    售予林姓女子，並取得2,000元；林姓女子於取得甲○○上
    開臺中商銀帳戶之存摺及提款卡後，隨即交予某詐欺集團，
    以供渠等使用；嗣於同年7月24日某時許，由詐欺集團中姓
    名年籍不詳之成年人撥打電話予乙○○，佯稱其有中華電信
    行動電話之保證金可退費，乙○○未詳予查證，致陷於錯誤
    ，而依詐欺集團之指示，於同日12時35分許，至臺北市○○
    街134號誠泰銀行，持帳號：000000000000000號之提款卡以
    ATM自動櫃員機將97,236元匯入甲○○之前開臺中商銀帳戶
    內，隨即遭該詐欺集團成員持該提款卡提領上開款項。
四、甲○○販售前開帳戶後，食髓知味，竟以代收購1個帳戶，
    可得傭金300元之代價，受僱於林姓女子，擔任收購帳戶之
    職責，適有溫佑夫（另行審結）亦自中國時報分類廣告中，
    得知林姓女子，願以每個金融機構帳戶2,000元之代價，購
    買他人之金融機構存摺及提款卡，其雖得預見提供金融機構
    帳戶之存摺、提款卡、提款卡密碼予他人使用，足以幫助他
    人處理詐欺犯罪所得之情形下，竟不違其本意，仍基於幫助
    詐欺取財不確定故意之概括犯意，撥打前開報紙上之電話與
    前開林姓女子聯路，約定交易之時間、地點後，林姓女子即
    通知甲○○於93年8月9日，前往台北市市○○道與八德路路
    口，以2,000元之代價向溫佑夫收購其於同年月6日，在中國
    信託埔墘分行所申請之帳號：000000000000號帳戶之存摺、
    提款卡及密碼；林姓女子於取得溫佑夫上開中國信託帳戶之
    存摺及提款卡後，隨即交予詐欺集團，以供渠等使用；嗣於
    同年月10日22時許，詐欺集團中不詳姓名年籍之成年人利用
    電腦連線網際網路連線進入「天堂」線上遊戲，佯稱欲販售
    天堂遊戲中之天幣，致丙○○陷於錯誤而誤以為對方真欲販
    售天幣，乃與之聯繫，並依照渠之指示，於同日22時42分，
    持提款卡至台南市○○路○段212號中國信託，以ATM自動櫃
    員機將10,000元匯入溫佑夫前開帳戶內，且接續於同日23時
    53 分許，以相同方式，將2,998元匯入不詳人士所有之銀行
    代號：011、帳號00000000000000號帳戶內，隨即由詐欺集
    團成員持該提款卡提領一空；又於同年月11日15時7分許，
    詐欺集團成員以同一方法，佯稱欲販售天堂遊戲中之天幣，
    致戊○○陷於錯誤而誤以為對方真欲販售天幣，乃與之聯繫
    ，並依照渠之指示，於同日15時48分、15時59分、16時04分
    ，持帳號：000000000000號提款卡以彰化銀行ATM自動櫃員
    機接續將100元匯入不詳人士所有之上海商業儲蓄銀行帳號
    ：0000000000000000號，以及將19,983元、39,983元，合計
    59,966元匯入該溫佑夫前開帳戶內，隨即由詐欺集團成員持
    該提款卡提領一空。溫佑夫承上開犯意，於同年8月12日15
    時許，因缺錢使用，乃與前開林姓女子約定欲販售帳戶，而
    至台北縣板橋市○○路198號之中國商業銀行 (下稱中國商
    銀)板橋分行申請帳戶時，經中國商銀服務人員黃泰蓉查詢
    聯合徵中心之電腦資料，發現溫佑夫於中國信託之帳戶已列
    為警示帳戶，即報警處理，員警到場當場逮捕溫佑夫及於中
    國商銀門口等侯溫佑夫欲代購帳戶之甲○○，及扣得甲○○
    所有並供與林姓女子聯繫之行動電話1支（NOKIA牌8250型，
    含SIM卡門號：0000000000號1張），始查知上情。
五、案經丁○○告訴暨臺北縣政府警察局板橋分局、土城分局及
    三重分局報告臺灣板橋地方法院檢察署檢察官偵查聲請簡易
    判決處刑及移送併案審理。
    理  由
一、上揭事實，業據被告甲○○迭於警詢、偵訊及於原審訊問、
    本院審理時坦承不諱，復經證人即告訴人丁○○、被害人乙○○、丙○○、戊○○、葉柄言、鍾皎月及銀行職員黃泰蓉
    於警詢時指證明確，並有中國信託函暨開戶資料、交易往來
    明細等3份、報案三聯單1份、財團法人金融聯合徵信中心詐
    騙案件通報單、自動櫃員機明細表影本9紙、臺中商銀三重
    分行函暨開戶資料、交易明細1份、國泰世華商業銀行光復
    分行帳號000000000000號帳戶之開戶紀錄及交
    易明細共三紙、高雄銀行自動櫃員機交易明細表一紙附卷可
    稽，並有扣案之行動電話1支可證。是被告之自白核與事實
    相符，堪以採信。本件事證明確，被告犯行堪以認定，應予
    依法論科。
二、按刑法上所謂「常業」，指反覆以同種類行為為目的之社會
    活動之職業性犯罪而言，至於犯罪所得之多寡，是否恃此犯
    罪為唯一之謀生職業，則非所問，縱令兼有其他職業，仍無
    礙於該常業犯罪之成立；且常業犯既係賴某種犯罪為生，當
    然屬非法營業，縱令其營業可能隨時因遭取締或查獲而停業
    ，不能視為正業，自不能因此即認其非常業犯（最高法院八
    十五年度台上字第五一○號判例、八十八年度台上字第二九
    一六號判決參照）。查詐騙集團既使用多本收購之存摺以供
    詐欺取財之用，且指示多數被害人匯款至不同帳戶，且該集
    團利用一般人對於以自動櫃員機轉帳功能較不熟悉之弱點，
    及自動櫃員機可停提領款項之一般印象，由不同成員分任中
    華電信人員及國稅局人員等角色向廣泛大眾加以行騙，並另
    派成員領取款項。被告提供自己之帳戶供詐欺集團使用，及
    代為收購他人帳戶供詐欺集團使用，分別致丁○○、乙○○
    、丙○○、戊○○、鍾皎月等人受到詐騙，而各自匯款數萬
    元不等之款項至上開帳戶，以詐欺集團收購之帳戶、詐欺手
    法、被害人之數量、犯罪所得款項，足認詐欺集團係以反覆
    同種類之行為為目的之社會活動，則前開詐騙集團之成員顯
    係以詐欺取財為業，並恃以維生，自係犯常業詐欺罪。刑法
    上之幫助犯，係對於犯罪與正犯有共同之認識，而以幫助之
    意思，對於正犯資以助力，而未參與實施犯罪之行為者而言
    （最高法院75年度台上字第1509號、88年度台上字第1270號
    判決亦同此意旨）。是以，如未參與實施犯罪構成要件之行
    為，且係出於幫助之意思提供助力，即屬幫助犯，而非共同
    正犯。本件被告基於幫助之犯意，提供自己銀行帳戶或代收
    購他人之帳戶予林姓女子或林先生 (詐欺集團成員)，林姓
    女子再轉交予詐欺集團，由該詐欺集團中姓名年籍不詳之成
    年人對被害人佯稱上開不實內容，致被害人陷於錯誤，因而
    匯款至被告所提供之上揭帳戶內，是被告所為係參與詐欺罪
    構成要件以外之行為，且在無證據證明被告係以正犯而非以
    幫助犯之犯意參與犯罪之情形下，應認其所為係幫助犯而非
    正犯行為。檢察官上訴認被告係共同正犯，查被告僅係提供
    帳戶予詐欺集團，供詐欺集團詐騙被害人之金錢，被告本身
    並未參與詐欺行為，係屬幫助犯，非共同正犯，檢察官此部
    分上訴為無理由。核被告所為，係犯刑法第30條第1項、第
    340條之幫助常業詐欺取財罪。又被告先後多次犯行，時間
    緊接、方法相同、觸犯構成要件相同之罪名，顯係基於概括
    之犯意反覆為之，為連續犯，應依刑法第56條之規定論以一
    罪，並依法加重其刑。另被告以幫助之意思，為詐欺罪構成
    要件以外之行為，幫助他人犯上開常業詐欺之罪，爰依刑法
    第30條第2項之規定，按正犯之刑減輕之，並依法先加後減
    。又按檢察官就犯罪事實之一部起訴者，其效力及於全部，
    被告販售上開臺中商銀三重分行、國泰世華商業銀行光復分
    行帳戶，幫助常業詐欺被害人乙○○、鍾皎月之事實，雖未
    經檢察官提起公訴，因與聲請簡易判決處刑論罪部分，有連
    續犯裁判上一罪之關係，為起訴效力所及；被告收購溫佑夫
    之帳戶幫助常業詐欺被害人丙○○之事實，雖未經檢察官提
    起公訴，因與聲請簡易判決處刑論罪部分，有實質上一罪之
    關係，為起訴效力所及，本院均應併予審理。原審認被告事
    證明確，予以論罪科刑，固非無見，惟查，原審認被告之行
    為不構成幫助常業詐欺罪；漏未審及被告販售上開國泰世華
    商業銀行光復分行帳戶，幫助常業詐欺被害人鍾皎月與起訴
    部分有連續犯裁判上一罪關係之事實，均有不當。檢察官提
    起上訴，認被告成立幫助常業詐欺罪及原審量刑過輕，均有
    理由，原判決應予撤銷改判。爰審酌被告前於87年間因詐欺
    案件，經台北地院於87年11月2日以87年度易字第2346號刑
    事判決處有期徒刑1年4月，緩刑4年確定，嗣緩刑期滿而緩
    刑之宣告未經撤銷，其刑之宣告已失其效力（不構成累犯）
    乙節，此有本院被告前案紀錄表及上開判決書各1份在卷供
    參，其素行尚可，係因一時失慮，致提供上揭帳戶供詐騙集
    團使用，助長詐騙集團財產犯罪之風氣，造成無辜民眾受騙
    而受有金錢損失，實為當今社會層出不窮之詐財事件所以發
    生之根源，導致社會互信受損，擾亂金融交易往來秩序，影
    響層面廣泛，且亦因被告提供個人帳戶，致使執法人員難以
    追查該詐騙集團之真實身分，是被告所為實屬不該，自應受
    相當程度之刑事非難，且被害人因此所受之損害非輕，惟被
    告於本院審理時已能坦承犯行，尚知悔悟等一切情狀，量處
    被告如主文第二項所示之刑，以資懲儆。另扣案之行動電話
    1支（NOKIA牌8250型，含SIM卡門號：0000000000號1張），
    係被告所有並供本件犯罪之用，業據被告供承在卷，堪以認
    定，爰依刑法第38條第1項第2款之規定，併予宣告沒收。
三、又公訴人認被告行為另涉犯洗錢防制法第9條第1項之洗錢罪
    嫌，惟按洗錢防制法之制定，旨在防止特定重大犯罪不法所
    得之資金或財產，藉由洗錢行為，諸如經由各種金融機關或
    其他交易管道，轉換成為合法來源之資金或財產，切斷資金
    與當初犯罪行為之關連性，隱匿犯罪行為或該資金不法來源
    或本質，使偵查機關無法藉由資金之流向追查犯罪行為人，
    其所保護之法益為國家對特定重大犯罪之追訴及處罰。又洗
    錢行為係指行為人為掩飾或隱匿自己重大犯罪所得財物或財
    產上之利益（洗錢防制法第二條第一款），或行為人掩飾、
    收受、搬運、寄藏、故買或牙保他人因重大犯罪所得財物或
    財產上之利益（同法第二條第二款）。除利用不知情之合法
    管道（如金融機關）為之外，其他使所得財物或利益之來源
    合法化，或改變該財物或利益之本質，以避免追訴處罰之掩
    飾、藏匿犯特定重大犯罪所得財產或利益之行為均屬之。若
    非先有犯罪所得或利益，再加以掩飾或隱匿，而係取得犯罪
    所得或利益之犯罪手段，或未合法化犯罪所得或利益之來源
    ，而能一目了然來源之不法性，即非洗錢防制法所規範之對
    象。經查，本件係不詳姓名年籍資料之人，利用被告所提供
    之上開帳戶，將詐欺所得之款項直接匯入該帳戶，該不詳姓
    名年籍資料之人要求被害人將金錢匯入被告所提供之帳戶之
    行為，本即係該詐欺集團為實施其詐欺行為之犯罪手段，並
    非於取得財物後，另為掩飾、隱匿其詐欺所得之行為，亦非
    被告於該不詳姓名成年男子實施詐欺犯罪取得財物後，另由
    被告為之掩飾、隱匿行為，此自被害人接獲偽稱係信用卡處
    理中心後，直接依指示至ATM自動櫃員機以轉帳方式將金錢
    匯入被告所提供之帳戶內等情可得而知，且偵查機關得藉由
    被害人將款項匯入被告帳戶等情，一目瞭然資金來源之不法
    性，並得以追查資金之流向，資金與當初犯罪行為之關連性
    並未被切斷，與「掩飾」、「隱匿」之性質亦有不符，核與
    洗錢防制法第2條規定之洗錢行為構成要件有間，尚不能認
    被告涉犯洗錢防制法第9條第1項之罪，因此部分與上揭有罪
    部分有裁判上一罪之關係，爰不另為無罪之諭知。檢察官上
    訴認被告尚幫助犯洗錢防制法第9條第1項或同法第9條第2項
    之罪，查原審已就被告之行為不成立洗錢防制法之罪，詳為
    論述明確，檢察官此部分上訴為無理由。
四、公訴意旨另以：被告係基於概括犯意，連續將其在建華商業
    銀行股份有限公司 (下稱建華銀行)所申請之帳號：0000000
    0000000之帳號之存摺及提款卡，以2,000元之代價售予前開
    林姓女子，由林姓女子交予詐欺集團為常業詐欺之犯行。因
    認被告涉犯刑法第30條第1項、第340條之幫助常業詐欺取財
    罪嫌及刑法第30條第1項、洗錢防制法第9條第1項之幫助洗
    錢罪嫌。惟按犯罪事實，應依證據認定之，無證據不得認定
    犯罪事實；不能證明被告犯罪者，應諭知無罪之判決，刑事
    訴訟法第154條第2項、第301條第1項分別定有明文。經查，
    被告雖先後交付上揭建華銀行帳戶之存摺、提款卡及密碼予
    林姓女子，惟檢察官就該部分之帳戶並未敘明或舉證證明有
    何供常業詐欺犯行之用，況依前所述，被告提供帳戶予他人
    使用之行為，核與洗錢防制法第2條所定之洗錢行為有間。
    從而，被告縱另將上開建華銀行帳戶交予詐欺集團，惟因其
    並未持以犯罪，自難認被告此部分成立幫助犯。然因檢察官
    認此部分與前開論罪科刑部分，有連續犯之裁判上一罪關係
    ，爰不另為無罪之諭知。
五、台灣台北地方法院檢察署95年度偵字第3973號移送併辦意旨
    ，認被告事實二之犯行，尚成立洗錢防制法第9條第2項之罪
    云云。查被告之行為不成立同法之罪，理由詳如前理由三所
    述，併此敘明。
據上論斷，應依刑事訴訟法第369條第1項前段、第364條、第299
條第1項前段，刑法第56條、第340條、第30條第1項、第2項、第
38條第1項第2款，判決如主文。
本案經檢察官黃全祿到庭執行職務。
中    華    民    國    95    年    4    月    13    日
                  刑事第十二庭  審判長法  官  蔡永昌
                                      法  官  施俊堯
                                      法  官  張正亞
以上正本證明與原本無異。
如不服本判決，應於收受送達後十日內向本院提出上訴書狀，其
未敘述上訴之理由者並得於提起上訴後十日內向本院補提理由書
（均須按他造當事人之人數附繕本）。
                                      書記官  鄭信昱
中    華    民    國    95    年    4     月    13    日
附錄：本案論罪科刑法條全文
中華民國刑法第340條
以犯第 339 條之罪為常業者，處 1 年以上 7 年以下有期徒刑，
得併科5萬元以下罰金。


司法院資訊處製作；財團法人民間司法改革基金會備份。
